# Discusión {#cap:Discusion}

### Indicador

La serie construida esta sujeta a críticas, a continuación examinamos algunas de ellas.
<!-- %%%%%%%%%%% Respuesta a posibles críticas -->
<!-- % 1. Serie es de avisos y no de puestos, usar la serie de avisos y puestos en 1996 y 1997 para mostrar que las series siguen el mismo patrón.  -->
<!-- % 2. No se conoce serie CERES original, Test realizados sobre la serie de ceres -->
<!-- % 3. Serie contiene datos que no son de Montevideo -->
<!-- % 4. Serie esta sesgada hacia puestos de baja calificación? -->
<!-- % 5. Por qué no usar las tendencia-ciclo de cada serie y luego unir? -->
<!-- % 6. Duplicados? Reponderaciones? gallito -->
<!-- % 7. Duplicados, entre las != series gallit-ct-bj? Text Mining. -->

1. La serie es de avisos no de puestos laborales. En la medida que los puestos sigan una dinámica diferente que los avisos estaríamos representando incorrectamente la demanda laboral por parte de las empresas. Para corroborar este punto, se llevan a cabo dos pruebas:  a) entre 1996 y 1998, se contabilizan todos los puestos publicados en la sección de avisos destacados\footnote{No se contabilizan los avisos publicados en otras secciones por un tema de tiempo. Por lo cual, se asume que los avisos en dichas secciones corresponden a un puesto}. En la Figura \@ref(fig:molina96-98) se observa que puestos y avisos se mueven de forma conjunta, manteniendo una diferencia de nivel.

```{r molina96-98, fig.cap="Avisos y puestos laborales \\textit{Gallito} 1996-1998", fig.align="center"}
notas = "Publicaciones Gallito, series de avisos y puestos laborales de frecuencia mensual, construcción propia. Se observa una diferencia de nivel entre las series de puestos y avisos laborales, ambas siguen el mismo movimiento. La serie de puestos se construyo contabilizando todos los puestos solicitados en la sección de avisos destacados, en el resto de las secciones todos los avisos se contabilizaron con un puesto."
fuentes = "Datos obtenidos de los avisos clasificados semanales de \\textit{Gallito}, recolección propia."
# Este código gráfica los avisos totales y los puestos totales en el periodo.
# LOs puestos totales no son tal, sino que a los avisos totales se suman los puestos de los avisos destacados.
molina <- readxl::read_xlsx(here::here("Datos", "Originales", "Gallito-1996-1998.xlsx"), col_names = TRUE, sheet = "avisos_puestos", na = c(" ", ""))
setDT(molina)
molina$puestos_tot <- ifelse(molina$subseccion != "avisos destacados", molina$avisos, molina$total_puestos)
molina[data.table::year(f_ini) > 1995, 
       .(av = sum(avisos, na.rm = T),
         av_filtro = sum(puestos_tot, na.rm = TRUE),
         fecha = as.Date(paste(ano, mes, 1, sep = "-"))), 
       keyby = .(ano = data.table::year(f_fin), mes = data.table::month(f_fin))
       ][, ggplot(.SD) +
             geom_line(aes(x = fecha, y = av)) +
             geom_line(aes(x = fecha, y = av_filtro), linetype = "dashed") +
             geom_point(aes(x = fecha, y = av)) +
             geom_point(aes(x = fecha, y = av_filtro)) +
             scale_y_continuous(breaks = scales::pretty_breaks(n = 10)) +
             scale_x_date(date_breaks = "3 month", date_labels = "%y %b") +
             labs(y = "Avisos laborales", x = "Fecha") +
             theme_Publication(position_legend = "bottom")
         ]
```
<!-- Se podría agregar una pizca de análisis funcional, analizando la velocidad y aceleración -->

b) Entre los años 2000 y 2009, se cuenta con la base de datos proporcionada por IECON. Dicha base surge del trabajo de @Alma2011 en el cual contabilizan todos los avisos y puestos laborales en las primeras 2 semanas de los meses 3, 5 o 6 y 9 de los respectivos años. En la Figura \@ref(fig:iecon-avisos-puestos) se puede ver que ambas tienen una diferencia de nivel.

(ref:caption) @Alma2011

```{r iecon-avisos-puestos, fig.cap="Serie \\textit{Gallito} 2000-2009", fig.align="center"}

notas = "Serie de puestos y avisos laborales con frecuencia anual. Serie anual construida en base a los datos de las primeras dos semanas de los meses de marzo, junio y septiembre durante el periodo 2000-2009, construcción propia. Se observa un comovimiento entre avisos y puestos, donde la diferencia es de nivel."
fuentes = "Datos de (ref:caption), suministrado por autores."
ggplot(data = iecon_ts, aes(x = fecha, y = avisos)) +
    geom_line() +
    geom_point() +
    geom_line(aes(y = puestos), linetype = "dashed") +
    geom_point(aes(y = puestos)) +
    scale_y_continuous(breaks = scales::pretty_breaks(n = 10)) +
    scale_x_date(date_breaks = "1 year", date_labels = "%Y") +
    labs(y = "Cantidad de puestos", x = "Fecha") +
    theme_Publication()
```

2. Para el periodo 1998-2014 se usan datos del ICDL, al cual se la extrajeron los componentes estacionales no existiendo la serie original y no se tiene detalle de su metodología. Sin embargo, se pudo corroborar que el ICDL corresponde, al menos hasta 2012, con los avisos laborales en papel recogidos en _Gallito_. El ICDL tiene base agosto 1998, dicho mes fue contabilizado completamente lo cual permite generar una aproximación a la cantidad de puestos. A futuro es posible ampliar las muestras entre 1998 y 2014, combinar dichos datos con los obtenidos por @Alma2011, generar una subserie para el periodo 1998-2014, comparar con el ICDL y potencialmente dejar de utilizarlo. Esto permitiría recobrar el componente estacional, pero para este trabajo dicho componente no es relevante y tampoco lo es en la medida que la CB se suele analizar de forma desestacionalizada. Si lo es para tener una medida más precisa de las publicaciones laborales por si sola y lograr una mejor desestacionalización para la serie completa entre 1980 y 2019.

3. La serie de avisos es de Montevideo pero contiene información de otros departamentos. Observando la Figura \@ref(fig:avisos-dpto) que corresponde a todos los avisos obtenidos mediante scraping en el año 2019, se puede ver que para Buscojobs, Computrabajo y Gallito las publicaciones correspondientes a Montevideo son de 82\%, 84\% y 95% respectivamente. Por lo tanto, se puede mantener que es representativa de la capital. Es posible suponer que el porcentaje de publicaciones no de Montevideo se mantiene estable a lo largo del periodo y reponderar la serie de avisos. Sin embargo, se opta por trabajar con todos los datos.

4. La serie de _Gallito_ presenta un sesgo hacia puesto de baja calificación. En la Figura \@ref(fig:ga13-18-comparacion) se observa que la mayor cantidad de avisos corresponden a puestos de auxiliar, técnico/especialista, ejecutivo comercial y peón. Si bien, esto no es una muestra del sesgo, puesto que los puestos de mayor jerarquía son por definición menor a los puestos de menor calificación, por lo cual una simple comparación porcentual no nos dice nada. @Alma2011 utilizando la información de puestos laborales para el periodo 2000-2009, utilizando la misma fuente de datos realizan un análisis pormenorizado de la información publicada en cada aviso laboral y lo comparan con la ECH, concluyendo que _Gallito_ tiene sesgo hacia puestos de baja calificación. Es posible extender el análisis de @Alma2011 y replicarlo para el periodo 2013-2018. Lo mismo puede realizarse para el año 2019 con la información recolectada en _Buscojobs_ y _Computrabajo_.

5. La existencia de informalidad es una característica propia de los países subdesarrollados a la cual Uruguay no escapa. Ello se agrava para los años entre 1980 y 2005, debido a las graves crisis económicas de 1982 y 2001-2002. Las vacantes laborales publicadas en la prensa no captan los puestos generados en la informalidad. Una posible solución sería estimar la informalidad para el periodo considerado y ajustar una nueva serie de vacantes que tome en cuenta dicho factor. 

6. Representatividad de un índice de vacantes laborales. Se puede argumentar que tomar las vacantes laborales no es representativo de la demanda laboral. Sin embargo, @Barnichon2010 construye un índice de vacantes utilizando tanto fuentes de avisos laborales en la prensa, como encuestas a empresas realizadas por el Bureu of Labor Statistics mediante el Job Openings and Labor Turnover Survey (JOLTS). Observa que las series siguen la misma dinámica, aunque la serie de JOLTS necesita ser reescalado.

7. La serie de vacantes si bien tiene una correlación positiva con el PIB para el periodo 1980-2019, se correlaciona negativamente si se toma desde 2013 en adelante. Esto genera dudas importantes sobre su construcción en los últimos cinco años. Sin embargo, aún si se sumaran de forma bruta todos los avisos recolectados de _Gallito_, _Computrabajo_ y _Buscojobs_ la correlación negativa se mantiene. Vale recordar que _Buscojobs_ contiene la información publicada en el portal _Uruguay Concursa_, por lo cual son cuatro fuentes de datos relevantes. Esto puede verificarse en base a las encuestas del uso de Internet realizadas por Cifra, en base a los datos recolectados las páginas más utilizadas por las personas que buscan trabajo son las utilizadas en este trabajo, a excepción de _LinkedIn_. Es inverosímil pensar que agregando _LinkedIn_ cambie de forma tan relevante la dinámica de los avisos, en especial porque dicha página levanta publicaciones de los cuatro portales utilizados en este trabajo. Una potencial explicación es que el PIB mantiene su base 2005, lo cual genera que el sector Telecomunicaciones tenga un crecimiento exponencial al ser valuado a precios de 2005. Al modificar la base es posible que esto tenga un efecto importante y altere las estimaciones actuales del producto. Otra posible explicación es que la economía este pasando por un cambio importante en el cual pese al crecimiento las firmas demandan cada vez menos puestos laborales, en la medida que sustituyen trabajo por capital y utilizan nuevos procesos de producción. Si se añade que la serie principal de este trabajo, _Gallito_, tiene sesgo hacia puestos de baja calificación [@Alma2011] y estos son los más afectados por los nuevos procesos de producción y prestación de servicios, el efecto de crecimiento con menos solicitudes laborales se potencia.

<!-- Agregar el tema de los shares, porque usar las 3 series y no solamente 1 y ajustar los share? Creo que es la crítica más relevante a la serie -->

<!-- (CITAR ALGÚN TRABAJO SOBRE INFORMALIDAD EN URUGUAY) -->

<!-- % 5. Por qué no usar las tendencia-ciclo de cada serie y luego unir? -->
<!-- % 6. Duplicados? Reponderaciones? gallito -->
<!-- % 7. Duplicados, entre las != series gallit-ct-bj? Text Mining. -->
