`r if(knitr:::is_latex_output()) '\\appendix'`

`r if(!knitr:::is_latex_output()) '# (APPENDIX) Appendix {-}'` 

<!--
If you feel it necessary to include an appendix, it goes here.
-->

# Primer Apéndice

**Capítulo \@ref(ref-Datos):**

```{r ga13-18-comparacion, fig.align="center", fig.cap="Avisos diario El País"}
# Cargar la base dt al comienzo porque son los datos finales.
# dt <- readRDS(here::here("Datos", "Finales", "series_todas_final.rds"))
# regular_plot <- knit_hooks$get("plot")
notas = "Series de avisos laborales de \\textit{Gallito} entre 2013 y 2018, procesamiento propio. Las series refieren a los avisos publicados filtrados por link (id) de aviso y a la cantidad de publicaciones sin filtrar. Se observa una diferencia de nivel relativamente estable."
fuentes = "Avisos publicados en el portal web \\textit{Gallito}. Datos confidenciales."
# knit_hooks$set(plot = function(x, options, .notas = notas, .fuentes = fuentes) {
#   paste("\n\n\\begin{figure}\n",
#         "\\includegraphics[width=\\maxwidth]{",
#         opts_knit$get("base.url"), paste(x, collapse = "."),
#         "}\n",
#         "\\caption{",options$fig.cap,"}", "\n\\textsc{}","\n",
#         "\n\\textsc{Notas} -- ",.notas,
#         "\n\\textsc{Fuentes} -- ", .fuentes,
#         "\n\\end{figure}\n",
#         sep = '')
# })
dt[data.table::between(fecha, "2013-07-01", "2018-10-01"), 
   ggplot(.SD) +
     geom_line(aes(x = fecha, y = av_ga_c_dup), linetype = "dashed") +
     geom_line(aes(x = fecha, y = av_ga_s_dup)) +
     geom_point(aes(x = fecha, y = av_ga_c_dup)) +
     geom_point(aes(x = fecha, y = av_ga_s_dup)) +
     scale_y_continuous(breaks = scales::pretty_breaks(n = 10)) +
     scale_x_date(date_breaks = "1 year", date_labels = "%Y") +
     labs(y = "Avisos", x = "Fecha") +
     theme_Publication()
  ]
```

```{r iecon-ceres, fig.cap="Tasas de crecimiento IECON y ICDL", fig.align="center"}
notas = "Tasas de crecimiento de series de vacantes laborales anualizadas obtenidas a partir de IECON y CERES en los años 2000 a 2009, procesamiento propio. Se observa una elevada correlación lineal entre las tasas de crecimiento en el orden del 90\\%."
fuentes = "Datos de IECON y del ICDL"
d <- data.table(fecha = seq.Date(from = as.Date("2001-01-01"), to = as.Date("2009-01-01"), by = "years"))
d[, ceres := ceres_ano$ind_vacantes[3:12] %>% log(.) %>% diff(.)
  ][, iecon_avisos  := iecon_ano$avisos %>% log(.) %>%  diff(.)
    ][, iecon_puestos := iecon_ano$puestos %>% log(.) %>%  diff(.)]
ggplot(d, aes(x = fecha)) +
  geom_point(aes(y = ceres)) +
  geom_line(aes(y = iecon_avisos), linetype = "dotted", color = "black") +
  geom_line(aes(y = iecon_puestos), linetype = "dashed", color = "black") +
  scale_y_continuous(breaks = scales::pretty_breaks(n = 10)) +
  scale_x_date(date_breaks = "1 year", date_labels = "%Y") +
  labs(x = "Fecha", y = "Tasas de crecimiento") +
  theme_Publication()
```

```{r avisos-dpto, fig.cap="Avisos recolectados por scraping", fig.align='center'}
# Hacer un facet con histogramas de la cantidad de avisos correspondientes a Montevideo.
av_comp <- readRDS(here::here("Datos", "Finales", "AvisosCompatibilizados.rds"))

notas = "Proporción de avisos laborales en cada departamento de Uruguay para cada portal laboral. Entre el 80\\%-95\\% de los avisos laborales corresponde al departamento de Montevideo."
fuentes = "Datos recolectados mediante scraping web de los portales laborales \\textit{Buscojobs}, \\textit{Computrabajo}, \\textit{Gallito}."

dd <- av_comp[ano == 2019, .N, by = .(pagina, dpto)]
dd[, ord  := data.table::frank(.SD, N, ties.method = "first")]
dd[, prop := N/sum(N), by = pagina]
dd[, dpto := dplyr::case_when(
  dpto == "montevideo" ~ "Montevideo",
  dpto == "canelones" ~ "Canelones",
  dpto == "cerrolargo" ~ "Cerro Largo",
  dpto == "paysandu" ~ "Paysandú",
  dpto == "maldonado" ~ "Maldonado",
  dpto == "durazno" ~ "Durazno",
  dpto == "soriano" ~ "Soriano",
  dpto == "sanjose" ~ "San José",
  dpto == "colonia" ~ "Colonia",
  dpto == "rocha" ~ "Rocha",
  dpto == "lavalleja" ~ "Lavalleja",
  dpto == "florida" ~ "Florida",
  dpto == "rivera" ~ "Rivera",
  dpto == "salto" ~ "Salto",
  dpto == "otros" ~ "Otros",
  dpto == "rionegro" ~ "Río negro",
  dpto == "tacuarembo" ~ "Tacuarembó",
  dpto == "treintaytres" ~ "Treinta y Tres",
  dpto == "missing" ~ "Missing",
  dpto == "artigas" ~ "Artigas",
  dpto == "flores" ~ "Flores"
)]
dd[, pagina :=  dplyr::case_when(
  pagina == "buscojobs" ~ "Buscojobs",
  pagina == "gallito"   ~ "Gallito",
  pagina == "computrabajo" ~ "Computrabajo"
)]
ggplot(dd, aes(x = reorder(dpto, ord), y = prop)) +
           geom_bar(stat = "identity", fill = "black") +
           facet_wrap(~ pagina, scales = "free_x", drop = TRUE) +
           scale_y_continuous(breaks = scales::pretty_breaks(n = 10)) +
           labs(y = "Avisos", x = "Departamento") +
           # xlab(NULL) +
           # theme(axis.text.x = element_text(angle = 90, hjust=1, vjust=.5), panel.background = element_blank())
           theme_Publication(angulo_y = 0, angulo_x = 90)
```

```{r gallito-13-18, fig.cap="Avisos laborales \\textit{Gallito} por nivel jerárquico"}
# Avisos ordenados
notas = "Proporción de avisos laborales en \\textit{Gallito} entre 2013-2018 por nivel jerárquico. Cerca de un 40\\% de los avisos corresponden a auxiliares, un 15\\% a técnico o especialista, un 10\\% a peón y cerca de un 2\\% a puestos de gerente."
fuentes = "Datos del portal laboral \\textit{Gallit}, facilitados por el diario El País."
ga <- readxl::read_excel(here::here("Datos", "Originales", "Gallito-2013-2018.xlsx"))
data.table::setDT(ga)
prop.table(table(ga[, "Nivel jerarquico"], deparse.level = 2, dnn = "Area")) %>% 
  as.data.frame(., responseName = "Avisos") %>%
  ggplot(., aes( x = reorder(Area, Avisos), y = Avisos)) +
  geom_bar(stat = "identity", fill= "black") +
  coord_flip() +
  scale_y_continuous(breaks = scales::pretty_breaks(n = 10)) +
  theme(axis.text.y = element_text(size = 7), panel.background = element_blank()) +
  labs(x = "Nivel jerárquico", y = "Proporción de avisos")
```


**Capítulo \@ref(ref-Resultados):**

## Caracterización de las series
<!-- Acá hay que realizar todo un análisis exploratorio, raíces unitarias, raíces estacionales, cointegración de desempleo y vacantes. -->
```{r include=FALSE}
# Series trimestrales
# readRDS(here::here("Datos", "Finales", "serie_trimestral_ga_13-19.rds"))
ga_ts <- ts(dt[, av_umcg], start = c(1980, 1), frequency = 4)
um_ts <- ts(dt[!is.na(av_urr_mol), av_urr_mol], start = c(1980, 1), frequency = 4)
ct_ts <- ts(dt[!is.na(av_ct_s_dup), av_ct_s_dup], start = c(2003, 3), frequency = 4)
bj_ts <- ts(dt[av_bj_s_dup > 0, av_bj_s_dup], start = c(2007, 2), frequency = 4)
final <- ts(dt[, av_final], start = c(1980, 1), frequency = 4)
final_tc <- ts(dt[, av_final_tc], start = c(1980, 1), frequency = 4)
pib   <- ts(dt[!is.na(pib), pib], start = c(1981, 1), frequency = 4) 
ind_vac   <- ts(dt[!is.na(ind_vac), ind_vac], start = c(1980, 1), frequency = 4)
desempleo <- ts(dt[!is.na(td), td], start = c(1981, 1), frequency = 4)
pea <- ts(dt[!is.na(pea), pea], start = c(1980, 1), frequency = 4)

for(serie in c("ga_ts", "ct_ts", "bj_ts", "um_ts", "final", "final_tc", "pib", "ind_vac", "desempleo", "pea")) {
    for(test in c("adf", "kpss", "pp")) {
        print(c(serie, test, forecast::ndiffs(get(serie), alpha = 0.05, test = test, max.d = 2, type = "level")))
    }
}

for(serie in c("ga_ts", "ct_ts", "bj_ts", "um_ts", "final", "final_tc", "pib", "ind_vac", "desempleo", "pea")) {
    for(test in c("hegy", "ocsb", "ch")) {
        print(c(serie, test, forecast::nsdiffs(get(serie), alpha = 0.05, test = test)))
    }
}

# Series mensuales
bj_ct_mensual <- readRDS(here::here("Datos", "Finales", "serie_mensual_bj_ct.rds"))
gallito_mensual <- readRDS(here::here("Datos", "Finales", "serie_mensual_ga_13-19.rds"))

ct_ts <- ts(bj_ct_mensual[, av_ct_s_dup], start = c(2003, 5), frequency = 12)
bj_ts <- ts(bj_ct_mensual[av_bj_s_dup > 0, av_bj_s_dup], start = c(2007, 6), frequency = 12)
ga_ts <- ts(gallito_mensual[, avisos_s_dup], start = c(2013, 7), frequency = 12)
# ceres_ts <- ts(dt[!is.na(av_ceres), av_ceres], start = c(1998, 4), frequency = 12)

for(serie in c("ga_ts", "ct_ts", "bj_ts")) {
    for(test in c("adf", "kpss", "pp")) {
        print(c(serie, test, forecast::ndiffs(get(serie), alpha = 0.05, test = test, max.d = 2, type = "level")))
    }
}

for(serie in c("ga_ts", "ct_ts", "bj_ts")) {
    for(test in c("hegy", "ocsb", "ch")) {
        print(c(serie, test, forecast::nsdiffs(get(serie), alpha = 0.05, test = test)))
    }
}

```

Serie               | Test regular    | Diferencias |  Test estacional    | Diferencias
--------------------|-----------------|-------------|---------------------|-------------
_Gallito_ 80-19       | ADF, KPSS, PP   |       1     | HEGY, OCSB, CH      |    0
urr_mol 80-01       | ADF, KPSS, PP   |       1     | HEGY, OCSB, CH      | 1, 0, 0
_Computrabajo_ 03-19  | ADF, KPSS, PP   |       1     | HEGY, OCSB, CH      | 1, 0, 0
_Buscojobs_ 07-19     | ADF, KPSS, PP   |       0     | HEGY, OCSB, CH      | 1, 0, 0
serie_final         | ADF, KPSS, PP   |       1     | HEGY, OCSB, CH      |    0
PEA                 | ADF, KPSS, PP   |       1     | HEGY, OCSB, CH      |    0
tasa desempleo      | ADF, KPSS, PP   |       1     | HEGY, OCSB, CH      |    0
PIB                 | ADF, KPSS, PP   |       1     | HEGY, OCSB, CH      |    0
Índice de vacantes  | ADF, KPSS, PP   |       1     | HEGY, OCSB, CH      |    0

Table: Test de raíces unitarias ADF, KPSS y PP. Test de raíces unitarias estacionales HEGY, OCSB y CH. Series con frecuencia trimestral.\label{series-trimestrales}

El Cuadro \ref{series-trimestrales} columna 2 muestra los resultados de la aplicación de los test Dickey Fuller Aumentado (ADF) [@ADF1979], Kwiatkowski–Phillips–Schmidt–Shin (KPSS) [@KPSS1992] y Phillips-Perron (PP) [@PhillipsPerron1988]. El test ADF y PP usan la hipótesis nula que la serie tiene una raíz unitaria versus una hipótesis alternativa de una raíz estacionaria. En el test KPSS la hipótesis nula es que la serie tiene una raíz estacionaria contra una hipótesis alternativa de raíz unitaria. La columna diferencias refiere a la cantidad de diferencias regulares necesarias para que la realización del proceso estócastico se vuelva estacionario. El resultado es que la serie de vacantes es un proceso integrado I(1), al igual que dos de las tres series que la componen, la serie de avisos de _Gallito_ (años 80 a 2019) y la serie de _Computrabajo_ (2003 a 2019), mientras _Buscojobs_ resulta ser I(0). Tanto el PIB como la tasa de desempleo, resultan procesos integrados de orden uno.

La columna test estacional, muestra los test de raíz unitaria estacional realizados. El test de @Hylleberg1990 (HEGY) pone aprueba la hipótesis nula de que las raíces del polinomio autoregresivo caen dentro del circulo unitario versus la alternativa que caen fuera. El test @Osborn1988 (OCSB) utiliza la hipótesis nula de raíz unitaria estacional versus la alternativa de estacionariedad. Mientras el test @Canova1995 (CH) plantea la hipótesis nula de la no existencia de raíz unitaria en las frecuencias estacionales versus la alternativa de raíz unitaria en una frecuencia estacional o en un conjunto de frecuencias estacionales . La última columna de la tabla refiere a la cantidad de diferencias estacionales necesarias para que el proceso se vuelva estacionario, los tres test llevan a las mismas conclusiones tanto para el PIB, tasa de desempleo e índice de vacantes, no son necesarias diferencias estacionales. Sin embargo, en el caso de la serie de buscojobs y computrabajo los resultados difieren, para ambas el test HEGY plantea la existencia de raíz unitaria en frecuencias estacional mientras los test OCSB y CH la descartan.

Por último el Cuadro \ref{series-mensuales} realiza lo mismos test pero con un subconjunto de series de frecuencia mensual. Las series de _Gallito_ y _Computrabajo_, muestran resultados sin ambiguedades, son procesos I(1) mientras _Buscojobs_ es un proceso I(1) para KPSS pero I(0) para ADF y PP, notar que cuando la serie es trimestralizada los tres test coinciden. Los test de raíz unitaria estacional plantean que no es necesario realizar diferencias estacionales tanto para _Computrabajo_ como _Buscojobs_, por el contrario, la serie de _Gallito_ según HEGY y CH necesita una diferencia estacional, no así para OCSB. Dicho resultado difiere cuando la serie es trimestralizada, en donde los tres test coinciden en la no existencia de raíz unitaria estacional.


Serie               | Test regular    | Diferencias |   Test estacional   | Diferencias
--------------------|-----------------|-------------|---------------------|-------------
_Gallito_ 13-19       | ADF, KPSS, PP   |       1     | HEGY, OCSB, CH      | 1, 0, 1
_Computrabajo_ 03-19  | ADF, KPSS, PP   |       1     | HEGY, OCSB, CH      | 0, 0, 0
_Buscojobs_ 07-19     | ADF, KPSS, PP   |  0, 1, 0    | HEGY, OCSB, CH      | 0, 0, 0

Table: Test de raíces unitarias ADF, KPSS y PP. Test de raíces unitarias estacionales HEGY, OCSB y CH. Series con frecuencia mensual.\label{series-mensuales}

## Cointegración
<!-- http://onlinelibrary.wiley.com/doi/10.1002/jae.616/pdf
TEST DE PESARAN 2001 PARA SERIES I(1) E I(0)
-->

<!-- ESTO ESTA MAL, LO QUE DEBERÍA ESTAR COINTEGRADO ES: -->
<!-- v = c + delta(1/u) (o sin constante) -->
Dada la correlación negativa entre vacantes y desempleo, y el orden de integración igual a 1 no es esperable que exista una relación de largo plazo entre las series, cuando un proceso aumenta el otra disminuye, por lo cual los residuos de una regresión lineal entre ambas serán diferentes de un proceso I(0), lo que si debería pasar es que la velocidad de las series, es decir, sus tasas de crecimiento tengan una relación estable.
<!-- Siguiendo a @Phillips1990 <!-- quienes construyen sobre ENGLEA-GRANGER  -->se lleva a cabo el test de cointegración de Phillips-Ouliaris entre el índice de vacantes y la tasa de desempleo. Dado que el test no es invariante a la formulación de la ecuación de regresión, se realizan dos test utilizando como variable dependiente al índice de vacantes y luego la tasa de desempleo. En ambos casos, no se rechaza la hipótesis nula de no cointegración al 10\%. <!--EL TEST PZ NO TIENE ESE PROBLEMA?? REVISAR -->
Una vez que se toman logaritmos y se diferencian las series, se rechaza la hipótesis nula de no cointegración al 1\% indicando que las tasas de crecimiento del índice de vacantes laborales y la tasa de desempleo están cointegradas. El resultado se mantiene para la aceleración de las series. Por lo tanto, tanto la velocidad como la aceleración de las vacantes laborales y la tasa de desemeplo muestran una relación estable en el largo plazo, lo cual era esperable.

Se realiza el mismo procedimiento pero esta vez testeando la hipotesis nula de no cointegración entre pib y vacantes, posteriormente pib y desempleo. En ambos casos no se rechaza la hipótesis nula de no cointegración al 10\%. Realizamos el mismo procedimiento con la tasa de crecimiento del pib y vacantes, luego con la tasa de crecimiento del pib y tasa de desempleo. En ambos se rechaza la hipótesis nula de no cointegración al 1\%, el procedimiento devuelve el mismo resultado si se usa la tasa de variación de vacantes o desempleo.

Finalmente siguiendo a @Johansen1991, se plantean los test de traza y valor propio <!-- \footnote{SI tiene sentido plantearlo para el caso de dos variables, porque al realizar el test ADF o PO se esta imponiendo un vector de cointegración por lo cual toda la incertidumbre asociada con la estimación del vector de cointegración desaparece. Por el contrario, cuando se utiliza el esquema de Johansen, se estima el vector de cointegración por lo cual la incertidumbre asociada a la estimación se incorpora en el test. En nuestro caso, NO tiene sentido plantear que el vector existe desde la teoría. Como resultado, el test tiene MENOS poder, es decir, mayor probabilidad de rechazar la hipótesis nula cuando la hipótesis alternativa es verdadera versus el test de Johansen.} -->para las series del pib, tasa de desempleo e índice de vacantes, el resultado es que no se rechaza la hipótesis nula de no cointegración al 10\%. ^[Sin embargo, si se utiliza la tasa de crecimiento del pib, se rechaza la hipótesis nula de no cointegración al 1%, y no se rechaza que exista 1 relación de cointegración. Finalmente, si se utilizan solamente las tasas de crecimiento de las variables, no se rechaza la existencia de 3 relaciones de cointegración. Dichos resultados son robustos frente a la especificación de los vectores de cointegración con tendencia, constante o ninguna. Es decir, existe una relación estable de largo plazo entre las tasas de crecimiento del PIB, índice de vacantes y tasa de desempleo.]


<!-- # ```{r vcovHAC-andrews, fig.cap='Ponderadores Andrews', results='asis'} -->
<!-- # # Pesos default, weightsAndrews -->
<!-- # print(xtable(get_model(.mod = mod_rf, .mat = sandwich::vcovHAC)), comment = FALSE, digits = 2) -->
<!-- # ``` -->

```{r vcovHAC-lumley, fig.cap='Ponderadores de Lumley', results='asis'}
print(xtable(get_model(.mod = mod_rf, .mat = function(x) vcovHAC(x, weights = weightsLumley))), comment = FALSE, digits = 2)
```

```{r kerHAC, fig.cap='Ponderadores de Kernel', results='asis'}
print(xtable(get_model(.mod = mod_rf, .mat = kernHAC)), comment = FALSE, digits = 2)
```

```{r kernHAC-parzen, fig.cap='Kernel de Parzen', results='asis'}
print(xtable(get_model(.mod = mod_rf, .mat = function(x) kernHAC(x, kernel = "Parzen", prewhite = 2, adjust = FALSE, bw = bwNeweyWest, verbose = FALSE))), comment = FALSE, digits = 2)
```

```{r NeweyWest, fig.cap='Ponderadors Newey West', results='asis'}
print(xtable(get_model(.mod = mod_rf, .mat = NeweyWest)), comment = FALSE, digits = 2)
```



```{r ref.label='include_packages_2', results='hide', echo = TRUE}
```

# Segundo Apéndice

En esta sección se describe el modelo básico de búsqueda y emparejamiento desarrollado en @Pissarides2000. 

\begin{equation} \label{eq1}
mL = m(uL, vL)
\end{equation}
La ecuación \eqref{eq1} muestra el número de matches durante una unidad de tiempo
\begin{equation} \label{eq2}
q(\theta) = m(\frac{u}{v}, 1)
\end{equation}
Ecuación \eqref{eq2} es la tasa a la cual una vacante se completa.
\begin{equation} \label{eq3}
\frac{1}{q(\theta)}
\end{equation}
Ecuación 3 es la duración media de las vacantes.
\begin{equation} \label{eq4}
\lambda(1-u)L\delta t
\end{equation}
Ecuación \eqref{eq4} es el número promedio de trabajadores que pasan al desempleo durante un intervalo de tiempo
\begin{equation} \label{eq5}
mL\delta t = u\theta q(\theta)\delta t
\end{equation}
Ecuación \eqref{eq5} es el número promedio de trabajadores que pasan al empleo durante un intervalo de tiempo. Siendo $\theta q(\theta)\delta t$ la probabilidad de transición del desempleo.

Al restar los dos flujos correspondiente a la ecuación 4 y 5, tenemos la evolución.
\begin{equation} \label{eq6}
\frac{\delta u}{\delta t} = \lambda(1-u)-\theta q(\theta)u
\end{equation}
Usando que en estado estacionario (EE) la variación debe ser cero, y despejando se obtiene la ecuación \eqref{eq7} que representa la Curva de Beveridge.
\begin{equation} \label{eq7}
u = \frac{\lambda}{\lambda+\theta q(\theta)}
\end{equation}
En el caso del modelo básico esta es la primera ecuación clave.

\subsection{Creación de trabajo}
J es el valor presente descontado del beneficio esperado de un puesto ocupado. V es el valor presente descontado del beneficio esperado de una vacante. Bajo un mercado de capitales perfectos, usando horizonte infinito y sin cambios dinámicos esperados en los parámetros V satisface la ecuación de Bellman.
\begin{equation} \label{eq8}
rV = - pc + q(\theta)(J-V)
\end{equation}
Bajo el supuesto de mercado de capitales perfecto, el puesto es un activo que pertenece a la firma y su valor es tal que el costo de capital rV es igual a la tasa de retorno esperado del activo. El costo de la vacante por unidad de tiempo es pc, la misma cambia de estado de acuerdo a un proceso de Poisson con tasa $q(\theta)$, dicho cambio de estado genera un retorno neto $J-v$, el cual es constante por estar en EE, ya que, V o J no varían.

Al aplicar la condición de cero beneficio (ZPC), las rentas de las vacantes laborales son cero, por lo tanto, $V=0$. Despejando se obtiene:
\begin{equation} \label{eq9}
J = \frac{pc}{q(\theta)}
\end{equation}
La ecuación \eqref{eq9} es la segunda más importante para resolver el equilibrio del modelo. Establece que en equilibrio, la estrechez del mercado es tal, que el beneficio esperado de un nuevo puesto laboral es igual al costo esperado de contratar a un trabajador.

rJ es el flujo del costo de capital de un puesto ocupado.
\begin{equation} \label{eq10}
rJ = p - w - \lambda J
\end{equation}
El puesto ocupado genera un retorno neto de p- w, siendo p el producto real y w el costo del trabajo. El trabajador enfrenta un riesgo {$\lambda$} (shock negativo) que conlleva perder J.

Usando las ecuaciones \eqref{eq10} y \eqref{eq9} llegamos a la condición marginal para la demanda laboral. Es decir, la curva de creación laboral (job creation, JC).
\begin{equation} \label{eq11}
p - w  - \frac{(r+\lambda)pc}{q(\theta)} = 0
\end{equation}

\subsection{Trabajadores}

La ecuación \eqref{eq12} representa el activo dado por el capital humano y su valuación llevada a cabo por el mercado U.
\begin{equation} \label{eq12}
rU = z + \theta q(\theta)(W-U)
\end{equation}

\begin{equation} \label{eq13}
rW = w + \lambda(U-W)
\end{equation}

\subsection{Negociación}
\begin{equation} \label{eq14}
w_i = argmax (W_{i} - U)^{\beta} (I_{i}-V)^{1-\beta}
\end{equation}

A partir de la negociación a la Nash surge la última ecuación clave del modelo, la ecuación \eqref{eq15} del salario agregado en equilibrio. Esta remplaza la curva de oferta laboral de los modelos walrasianos. Y vale remarcar que este modelo es fija (linea vertical), ya que, la fuerza laboral es constante, es decir, los trabajadores buscan vacantes con una intensidad constante, y trabajan un número de horas fijas cuando están ocupados. En el plano ($\theta$, w) la curva tiene pendiente positiva. 

\begin{equation} \label{eq15}
w = (1 - \beta)z + \beta p(1 + c\theta)
\end{equation}

\subsection{Definición del Equilibrio}
El equilibrio del modelo es una asignación de (u, $\theta$, v) que satisface la condición de equilibrio de los flujos representando por la BC \eqref{eq7}, la condición de creación de trabajo (JC) ecuación \eqref{eq11} y la ecuación de salario \eqref{eq15}.

\begin{figure}[h!] 
	\centering
	{%
		\includegraphics[width=0.4\textwidth]{JC_BC_(v,u).png}%
		\label{fig:a}%
	}%
	\hfill%
	{%
		\includegraphics[width=0.4\textwidth]{WC_JC_(w,theta).png}%
		\label{fig:b}%
	}%
	\caption{Equilibrio del mercado laboral. Curva de Beveridge y Curva de Creación laboral, eje tasa de desempleo (u) y tasa de vacantes (v). Pendiente JC es estrechez del mercado laboral $\theta$. Equilibrio del modelo en la intersección de la curva de salario y curva de creación de puestos.}
\end{figure}
